臺灣屏東地方法院民事判決　九十二年度簡上字第二九號
　　上　訴　人　財團法人屏東縣私立安康老人養護中心
　　法定代理人　乙○○
　　訴訟代理人　薛源基律師
　　被 上訴 人　甲○○
　　訴訟代理人　許清連律師
右當事人間請求給付票款事件，上訴人對於民國九十二年一月二十四日本院九十一年
度屏簡字第三三四號第一審判決提起上訴，本院於民國九十三年六月十六日言詞辯論
終結，判決如左：
    主      文
上訴駁回。
第二審訴訟費用由上訴人負擔。
    事實及理由
一、被上訴人主張：被上訴人持有上訴人所簽發如附表所示，面額新臺幣（下同）七
    十萬元，受款人為被上訴人，票載發票日九十一年四月三十日之支票一張（以下
    簡稱系爭支票），經屆期提示而遭退票，爰依票據之法律關係向原審起訴請求上
    訴人給付票款。經原審為被上訴人勝訴之判決，上訴人提起本件上訴，被上訴人
    答辯聲明：駁回上訴。
二、上訴人則以：系爭支票係被上訴人為逃漏八十八年度綜合所得稅，前於八十九年
    三月間透過上訴人之法定代理人乙○○經營之診所匯款七十萬元予上訴人以為贈
    與，而由上訴人製作倒填贈與日期為八十八年六月二十九日、八十八年九月三十
    日，受贈金額各三十五萬元之感謝狀二紙供被上訴人持向稽徵機關申報所得扣除
    額使用，嗣因被上訴人反悔而要求撤銷前開贈與，並利用乙○○病重之際對其女
    葉映妙施以脅迫，乃葉女持上訴人會計簽發之系爭支票轉讓予被上訴人，被上訴
    人係以惡意且無對價取得系爭支票，上訴人僅依票據法第十四條第一項、第二項
    規定以為抗辯。其於本院上訴聲明：(一)原判決廢棄。(二)被上訴人在第一審之訴駁
    回。
三、本件經受命法官行準備程序時，依民事訴訟法第二百七十條之一第一項第三款規
    定會同兩造整理並簡化爭點（詳本院卷第一一九頁、第一四九頁準備程序筆錄）
    ，協議如左：
  (一)兩造不爭執之事項－
  1.被上訴人持有系爭支票係經上訴人會計製作，所載上訴人及其負責人之印文均為
    真正。
  2.卷附八十九年三月三十一日，以被上訴人名義匯款七十萬元予上訴人之匯款單（
    原審卷第六十五頁、本院卷第一０八頁、第一０九頁）、載有乙○○診所銀行帳
    戶於八十九年四月二十七日經匯入五十五萬元之存摺影本（原審卷第六十六頁）
    、被上訴人八十八年度綜合所得稅結算申報書（本院卷第八十頁）及上訴人製作
    之感謝狀二紙（本院卷第一二八頁、第一二九頁）均為真正。
  (二)兩造爭執之事項－
  1.被上訴人取得系爭支票之法律關係流程為何？係直接受讓自上訴人，抑或經訴外
    人葉映妙轉讓？
  2.被上訴人持有系爭支票是否符合票據法第十四條第一項、第二項規定，以惡意或
    無對價而取得票據之要件？
四、本院就上開爭點之判斷如下：
  (一)本件被上訴人主張其持有系爭支票係因先前撤銷對上訴人之贈與後，上訴人為返
    還贈與標的而簽發並交付予被上訴人，雙方就該票據為直接前後手之關係等語（
    詳本院卷第一一八頁、第一四九頁準備程序筆錄，第一五七頁、第一五八頁書狀
    ），並據提出系爭支票影本為據，依票面文意既已記明被上訴人為受款人，並為
    上訴人所不爭執，被上訴人主張兩造間就系爭票據之法律關係為直接前後手，洵
    堪採取。上訴人否認被上訴人直接受讓系爭票據，並以：「系爭支票是由上訴人
    發票，發票的對象是葉映妙，再由葉映妙依票據轉讓給被上訴人」（本院卷第一
    一六頁準備程序筆錄）云云置辯，然此不僅與上開票面已列載被上訴人為受款人
    之文意相左，上訴人復未提出任何證據以實其說，其所言顯不足採。退步言之，
    苟系爭支票果如上訴人所稱係上訴人法定代理人乙○○之女葉映妙遭被上訴人脅
    迫，示意上訴人之會計簽發取得系爭支票後，再由葉映妙轉讓被上訴人，則其意
    思表示既未經表意人即葉映妙依民法第九十三條規定於脅迫終止後一年內撤銷，
    就被上訴人取得系爭票據權利亦不生影響，至為顯明。
  (二)前揭被上訴人本於票據所為之請求，雖經上訴人陳明僅援引票據法第十四條第一
    項、第二項規定之惡意、無對價取得票據抗辯權以為對抗云云（詳本院卷第一一
    六頁準備程序筆錄、第一五三頁審理筆錄）。惟按，以惡意或有重大過失取得票
    據者，不得享有票據上之權利；無對價或以不相當之對價取得票據者，不得享有
    優於其前手之權利，票據法第十四條第一項、第二項著有規定。又票據法第十四
    條所謂以惡意取得票據者，不得享有票據上之權利，係指從無權處分人之手，受
    讓票據，於受讓當時有惡意之情形而言，最高法院六十七年臺上字第一八六二號
    判例可資參照。查被上訴人取得系爭票據，既直接受讓自發票人即上訴人，其受
    款人之地位猶經明示記載於票面，業如前述，顯已欠缺自無權處分第三人受讓票
    據而構成前開惡意取得票據要件之餘地。另被上訴人前因捐贈上訴人，曾由乙○
    ○診所墊支七十萬元，及時取得上訴人出具之感謝狀二紙，嗣後並以匯款五十五
    萬元連同扣薪十五萬元抵還等節，有前開兩造協議不爭執之匯款單、存摺影本、
    感謝狀及所得稅結算申報書在卷可參，堪信為真實，嗣被上訴人主張撤銷上開對
    上訴人之贈與，進而受領系爭同額票據之事實，復經證人葉映妙證述在卷（詳原
    審卷第五十九頁筆錄），其取得系爭支票亦非無對價。是上訴人抗辯被上訴人以
    惡意及無對價取得系爭票據云云，洵屬無據。
五、末按，在票據上簽名者，依票上所載文義負責；如有用印章代簽名者，其蓋章與
    簽名生同等之效力，票據法第五條第一項、民法第三條第二項定有明文。又支票
    乃文義證券及無因證券，證券上之權利義務悉依證券上所載文句而決定其效力，
    從而支票上權利，依支票文義而發生，最高法院四十九年臺上字三三四號判例可
    資參照。從而，被上訴人本於票據之法律關係，於原審起訴請求上訴人給付票款
    七十萬元及自發票日即九十一年四月三十日起至清償日止之法定遲延利息，為有
    理由，應予准許。原審為被上訴人勝訴之判決，於法並無不合。上訴意旨指摘原
    判決不當，求予廢棄改判如上訴聲明，為無理由，應予駁回。
六、本件事證已臻明確，兩造其餘主張、陳述及立證方法，經核均與前揭兩造協議之
    爭點及判決結果不生影響，爰不逐一論述，併此敘明。
據上論結，本件上訴為無理由，依民事訴訟法四百三十六條之一第三項、第四百四十
九條第一項、第七十八條，判決如主文。
中　　　華　　　民　　　國　　九十三　　年　　　六　　　月　　三　十　　日
                                    臺灣屏東地方法院民事第二庭
~B審判長法官　阮世賢
~B法　　　官　王炳人
~B法　　　官　陳松檀
右為正本係照原本作成。
本件不得上訴。
~B法院書記官　謝天祥
中　　　華　　　民　　　國　　九十三　　年　　　六　　　月　　 三十　　 日
【附　表】
┌─────┬─────────────────┬───────┬───┬──────┬────────────┐
│  票  號  │  　　　發　　　票　　　人        │面額（新臺幣）│受款人│  發 票 日  │      付  款  人        │
├─────┼─────────────────┼───────┼───┼──────┼────────────┤
│AP-0000000│財團法人屏東縣私立安康老人養護中心│　七十萬元    │甲○○│91年４月日│臺灣中小企業銀行屏東分行│
│  　  　  │負責人：乙○○                    │              │      │            │                        │
└─────┴─────────────────┴───────┴───┴──────┴────────────┘
